【裁判字號】    98,審訴,523
【裁判日期】    980731
【裁判案由】    違反商業會計法等
【裁判全文】
臺灣士林地方法院刑事判決             98年度審訴字第523號
公  訴  人  臺灣士林地方法院檢察署檢察官
被      告  甲○○
上列被告因違反稅捐稽徵法等案件，經檢察官提起公訴（97年度
偵字第15388 號），經訊問被告後，被告為認罪之答辯，本院合
議庭裁定認宜由受命法官獨任改行簡式審判程序並判決如下：
    主  文
甲○○共同連續商業負責人以明知為不實之事項，而填載會計憑
證，處有期徒刑拾月，減為有期徒刑伍月，如易科罰金，以銀元
佰元即新臺幣玖佰元折算壹日。
   事實及理由
一、本件犯罪事實、證據及所犯法條，均引用檢察官起訴書（如
    附件）之記載外，另事實及證據部分更正、補充如下：
  1.事實部分更正：被告於94年1 月間，提供身分證件予綽號「
    胖哥」即金永豐公司前任負責人楊勳榮，據以充任金永豐公
    司之登記負責人。
  2.證據部分補充：被告於本院調查時所為自白（本院民國98年
    7 月27日準備程序筆錄第2 頁及審判筆錄第1 至第4 頁參照
    ）。
二、按被告行為後，刑法於94年2 月2 日修正公布，95年7 月1
    日施行，其中刪除第55條（牽連犯）、第56條（連續犯），
    並修正第2 條（新舊法之比較適用）、第28條 (共同正犯)
    等規定。其中刑法第2 條係規範行為後法律變更所生新舊法
    律比較適用之準據法，是刑法第2 條本身雖經修正，但該條
    文既屬適用法律之準據法，本身尚無比較新舊法之問題，應
    逕適用裁判時即修正後刑法第2 條規定以決定適用之刑罰法
    律。又商業會計法第71條第1 款關於第71條商業負責人、主
    辦及經辦會計人員或依法受託代他人處理會計事務之人員以
    明知為不實之事項，而填製會計憑證或記入帳冊之罰則規定
    ，經立法院修正三讀通過而為總統於95年5 月24日公布施行
    ，修正前「處5 年以下有期徒刑、拘役或科或併科新臺幣15
    萬元以下罰金」，修正後則「處5 年以下有期徒刑、拘役或
    科或併科新臺幣60萬元以下罰金」，法律已有變更，比較修
    正前後之規定，是修正前之規定較有利於被告，則依修正後
    刑法第2 條第1 項前段規定，應予適用。再刑法於94年修正
    、95年施行情形，已如上述，修正前刑法第28條原規定：「
    二人以上共同『實施  』犯罪之行為者，皆為共同正犯」。
    被告行為後該條修正為：「二人以上共同『實行』犯罪之行
    為者，皆為共同正犯」。將舊法之「實施」修正為「實行」
    。原「實施」之概念，包含陰謀、預備、著手及實行等階段
    之行為，修正後僅共同實行犯罪行為始成立共同正犯。是新
    法共同正犯之範圍已有限縮，排除陰謀犯、預備犯之共同正
    犯。新舊法就共同正犯之範圍既因此而有變動，自屬犯罪後
    法律有變更，而非僅屬純文字修正，應有新舊法比較適用之
    問題，且倘比較結果並無有利或不利之情形，即應依刑法第
    2 條第1 項前段之規定，適用行為時之法律，方為適法（最
    高法院96年度臺上字第934 號、第1037號、1323號、第2566
    號判決意旨參照）。本件被告與楊勳榮間係基於共同犯罪之
    意思而參與犯罪構成要件行為之犯罪，不論新法、舊法，均
    構成共同正犯，上述刑法第28條之修正內容，對被告尚無有
    利或不利之情形，依刑法第2 條第1 項前段之規定，應適用
    修正前刑法第28條規定為論述。再按修正前刑法第56條有關
    「連續數行為而犯同一之罪名者，以一罪論，但得加重其刑
    至2 分之1 」之連續犯規定，經修正刪除。被告所犯多次填
    製不實會計憑證、幫助他人逃漏營業稅捐之犯罪行為，發生
    於新法施行之前，所為犯罪時間緊接，係犯基本構成要件相
    同之罪名，其主觀上顯係基於概括犯意所為，為連續犯，依
    修正前刑法第56條規定，應論以一罪，在刑法修正後，則應
    分論併罰，自以修正前連續犯之規定較有利於被告，依修正
    後刑法第2 條第1 項前段規定，應予適用。並修正前刑法第
    55條有關「犯一罪而其方法或結果之行為犯他罪名者，從一
    重處斷」之牽連犯規定，經修正刪除。被告連續填製不實會
    計憑證、幫助他人逃漏營業稅捐之犯行發生於刑法修正之前
    ，2 罪間有方法、目的之牽連關係，為牽連犯，依修正前刑
    法第55條規定，應從一重之登載不實會計憑證罪處斷，而刑
    法修正後被告所為並無牽連犯之適用，應分論併罰，是修正
    前之規定對被告較為有利，依修正後刑法第2 條第1 項前段
    規定，應予適用。爰審酌被告因貪圖私利而為本案犯行之犯
    罪動機、目的、手段、所幫助逃漏稅捐之金額及犯罪後坦承
    犯行，態度尚佳等一切情狀，量處如主文所示之刑，以資懲
    儆。又本件被告於行為時之刑法第41條第1 項前段規定：「
    犯最重本刑為5 年以下有期徒刑以下之刑之罪，而受6 個月
    以下有期徒刑或拘役之宣告，因身體、教育、職業、家庭之
    關係或其他正當事由，執行顯有困難者，得以1 元以上3 元
    以下折算1 日，易科罰金。」，又被告行為時之易科罰金折
    算標準，修正前罰金罰鍰提高標準條例第2 條前段（現已刪
    除）規定，就其原定數額提高為100 倍折算1 日，則本件被
    告行為時之易科罰金折算標準，應以銀元300 元折算1 日，
    經折算為新臺幣後，應以新臺幣900 元折算為1 日。惟被告
    行為後，新修正之刑法第41條第1 項前段則規定：「犯最重
    本刑為5 年以下有期徒刑以下之刑之罪，而受6 個月以下有
    期徒刑或拘役之宣告者，得以新臺幣1 千元、2 千元或3 千
    元折算1 日，易科罰金」。比較修正前後之易科罰金折算標
    準，以95年7 月1 日修正公布施行前之規定，較有利於被告
    ，則應依修正後刑法第2 條第1 項前段，適用上開修正前規
    定，諭知被告易科罰金之折算標準。又被告之犯罪時間係在
    96年4 月24日以前，爰依中華民國九十六年罪犯減刑條例規
    定，就前揭宣告刑減為如主文所示之刑，並依修正前刑法第
    41條第1 項前段之規定，諭知易科罰金之折算標準。
三、據上論斷，應依刑事訴訟法第273 條之1 第1 項、第299 條
    第1 項前段、第310 條之2 、第454 條，刑法第11條前段，
    第二條第一項前段，修正前商業會計法第71條第1 款，修正
    前刑法第28條、第55條、第56條、第41條第1 項前段，修正
    前罰金罰鍰提高標準條例第2 條，現行法規所定貨幣單位折
    算新臺幣條例第2 條，中華民國九十六年罪犯減刑條例第2
    條第1 項第3 款、第7 條、第9 條，判決如主文。
四、本案經檢察官曾勁元到庭執行職務。
中    華    民    國    98    年    7     月    31    日
                      刑事第一庭法  官  王沛雷
以上正本證明與原本無異。
如不服本判決，應於收受送達後10日內向本院提出上訴書狀，其
未敘述上訴之理由者並得於提起上訴後20日內向本院補提理由書
( 均須按他造當事人之人數附繕本)「 切勿逕送上級法院」。
                                書記官  吳尚文
中    華    民    國    98    年     7    月     31   日
附錄論罪科刑法條：
修正前商業會計法第71條第1款
商業負責人、主辦及經辦會計人員或依法受託代他人處理會計事
務之人員有下列情事之一者，處五年以下有期徒刑、拘役或科或
併科新臺幣十五萬元以下罰金：
一、以明知為不實之事項，而填製會計憑證或記入帳冊。
稅捐稽徵法第43條第1項
教唆或幫助犯第41條或第42條之罪者，處3 年以下有期徒刑、拘
役或科新台幣6 萬元以下罰金。


司法院資訊處製作；財團法人民間司法改革基金會備份。
